臺灣臺北地方法院刑事判決　　　　　　　94年度交訴字第68號
公　訴　人　臺灣臺北地方法院檢察署檢察官
被　　　告　丙○○
上列被告因公共危險案件，經檢察官提起公訴（九十四年度偵字
第八八七三號），本院判決如下：
    主    文
丙○○駕駛動力交通工具肇事，致人傷而逃逸，累犯，處有期徒
刑捌月。
    犯罪事實
一、丙○○於民國（下同）九十三年十一月三十日凌晨四時五十
    分，駕駛車牌號碼ＣＰ─四八三六號自用小客車，沿臺北市
    ○○路由北往南方向行駛，途經臺北市○○區○○路與信義
    路口時，原應注意汽車行駛至交岔路口時，應遵守燈光號誌
    之指示，而依當時情況，並無不能注意之情形，竟疏未注意
    安和路上之燈光號誌為紅燈，冒然闖越該紅燈之路口，因而
    撞及戊○○所駕駛沿臺北市○○區○○路由西往東方向行駛
    之車牌號碼二Ｂ─八五五號營業小客車之左前車頭，致該營
    業小客車上乘客甲○○受有左側肩挫傷、左側膝蓋挫傷、頸
    部扭傷等傷害（過失傷害部分未據告訴）。詎丙○○肇事後
    ，竟未下車查看甲○○之傷勢，反而駕車沿臺北市○○區○○路西往東方向加速逃逸駛離現場，幸經戊○○當場記下丙○○所駕駛之前開自用小客車車牌號碼，經警循線查獲而知
    上情。
二、案經臺北市政府警察局大安分局移送臺灣臺北地方法院檢察
    署檢察官偵查起訴。
    理    由
壹、證據之認定：
  一、被告之答辯：
      訊據被告丙○○於本院九十四年十月二十八日準備程序時
      矢口否認有何駕駛汽車肇事致人受傷而逃逸之犯行，並以
      ：這案子是去年十一月中左右，我有個大陸的朋友叫阿龍
      ，我不知道他真實姓名，他是之前透過朋友介紹認識的，
      他的手機號碼是0000000000號，阿龍向我借車
      牌號碼ＣＰ─四八三六號自用小客車去開，後來他隔天將
      車子還給我的時後，我發現車子外觀有發生擦撞。阿龍已
      經回大陸了，我現在找不到他的人，當初大安分局警員丁○○跟我講這個駕駛汽車肇事致人受傷而逃逸罪很輕，可
      以易科罰金，而且警員丁○○跟我說根據我所提供阿龍的
      手機門號，查不到使用人是誰，他就叫我認一認，我就承
      認，之後我回去問我的律師顏文正，問是否真的可以易科
      罰金，我的律師跟我說不可能，我就回去跟警員丁○○講
      說我不要承認，要更改筆錄，警員丁○○就跟我講說如果
      這樣的話，要多辦我一條偽造文書罪，我就不敢要求更改
      筆錄。之後在檢察事務官偵訊時，我也是害怕被辦偽造文
      書罪，所以才跟檢察事務官承認是我駕駛汽車肇事致人受
      傷而逃逸，實際上當天車子並不是我開的等語置辯。
  二、被告之自白是否具有任意性而具有證據能力：
      按刑事訴訟法第一百五十六條所謂之自白，係指被告就犯
      罪事實之全部或一部承認自己刑事責任所為之陳述。又自
      白可分為審判上之自白及審判外之自白。前者不論在本案
      審判時之自白或其他審判時之自白均屬之；後者即非在審
      判時所為之自白，例如偵查時之自白、警詢時之自白；不
      論審判上之自白及審判外之自白，均屬刑事訴訟法第一百
      五十六條所謂之自白。本件被告於警詢供述：「（當時發
      生車禍你是否有下車察看處理受傷人員？）我有將車停住
      往後看，沒有看見有人受傷我才離去。」（見九十四年度
      偵字第八八七三號偵查卷第十八頁之九十四年一月八日警
      詢筆錄）、「本案當時我駕駛自小客車，與他人發生撞車
      車輛毀損，當下並沒有察覺車輛有發生撞擊，且當時沒有
      注意到對方有停下車輛，而當時我車輛亦僅輕微擦撞不嚴
      重，故以為對方未有受傷毀損，隨即才駕車離去．．．」
      云云（見前開偵查卷第六頁之九十四年四月二十八日警詢
      筆錄）；另於檢察事務官調查時供述：「（九十三年十一
      月三十日早上四時五十分在臺北市○○路、信義路口，有
      無發生經過？經過情況？）有，時間有點久，我已經忘記
      ，我也不記得當天燈號是什麼，不過應該沒有闖紅燈，我
      那時從安和路往南直開要開回永和，然後撞到後我就下車
      看我車輛有沒有受損，我沒有看見對方下車，也沒有看見
      對方的車，因為對方的車應該是在信義路上靠邊停，我的
      車是往安和路上靠邊停，所以我沒看到對方的車，然後我
      就開走了。」等語（見前開偵查卷第四十三頁之九十四年
      六月十七日偵查筆錄），足認被告已就犯罪事實之全部承
      認自己刑事責任，均屬審判外自白。本件公訴人認被告涉
      有前開犯行，其所依憑之證據之一即被告前開於警詢及偵
      查時之自白。如前所述，被告於本院準備程序時抗辯其於
      警詢及偵查時之自白非有任意性，因此，本院乃先調查前
      開被告於警詢及偵查時之自白是否具有任意性而具有證據
      能力，茲分述於后：
    (一)自白證據能力及證明力之說明：
      依刑事訴訟法第一百五十六條第一項：「被告之自白，非
      出於強暴、脅迫、利誘、詐欺、疲勞訊問、違法羈押或其
      他不正之方法，且與事實相符者，得為證據。」之規定，
      在訴訟上有證據能力而可作為證據之被告自白，乃需有(1)
      「任意性」及(2)「與事實相符」二個要件。其中任意性之
      要件，乃係指被告之自白不能有法文所規定之強暴等情形
      ，至於此條項規定之「與事實相符」，乃指該自白在表面
      上與事實相符，而非問該自白在實質上是否與事實相符。
      蓋刑事訴訟法第一百五十六條第一項規定，乃係就自白之
      證據能力為規定，此條項在規定被告之自白在何種情況下
      得為證據；而同條第二項則係對自白之「證明力」（證據
      價值）做規定，同條第二項法文中雖亦有與第一項法文規
      定，在形式上完全相同之「與事實相符」文字，惟第二項
      之「與事實相符」，係指法院在決定自白具有證據能力後
      ，而欲將其採為證據之際，藉著調查其他必要之證據（補
      強證據），以察該自白在實質上是否與事實相符，此由最
      高法院四十六年台上字第八０九號判例所揭示「被告之自
      白為證據之一種，須非出於強暴、脅迫、利誘、詐欺或其
      他不正之方法，且與事實相符者，方得採為證據，故被告
      雖經自白，仍應調查其他必要之證據，以察其與事實是否
      相符，【苟無法證明其與事實相符，根本即失其證據之證
      明力】，不得採為判斷事實之根據。」，亦可得證。易言
      之，在決定自白有無證據能力之階段，首先應考量該自白
      有無任意性，接下來，如果該自白經調查後具有任意性，
      且在表面上與事實相符，也就是說除非從該自白之表面上
      觀之，該自白顯與事理有違、或會前後自相矛盾或、從為
      供述時之情況觀之，顯有非真實之嫌外，此際該自白即有
      證據能力。
    (二)被告於警詢之自白有無任意性：
      查證人臺北市政府警局大安分局警員丁○○到庭證稱：「
      （在今年九十四年一月八日到四月二十八日你有無幫同事
      乙○○製作本件警訊筆錄？）有。」、「（當初在紀錄這
      二份警訊筆錄時被告有無說這車禍不是他造成的？）我沒
      有印象，因為筆錄上沒有這樣記載，如果不是他造成的他
      應該不會在筆錄上面這樣陳述。」、「（這份筆錄在一月
      八日時被告有坦承，為何在四月二十八日又要通知被告製
      作一次筆錄？）四月份的筆錄我上面有記載，是問他跟當
      事人即車禍的被害者有無達成和解事宜。」、「（製作警
      訊筆錄時被告有無否認，你有無說這罪很輕請他承認就好
      ？）我們沒有要被告坦承，因為被告承認與否跟他自己有
      關，講這些跟我沒有什麼好處。」等語（見本院九十四年
      十二月十二日審判筆錄）；而證人顏文正律師亦到庭證稱
      ：「（在九十三年十一月三十日到現在被告是否找過你說
      他發生過一件車禍的法律諮詢？）有，他有打電話給我聯
      繫。」、「（請重點描述他聯繫之內容？）他說他當時在
      警察局做筆錄，說在筆錄裡面承認車子是他開的但事實上
      車子不是他開的，是他一位朋友開的，這個人現在到大陸
      去了，我說最好能夠找到這個人請他到警局說明，但是當
      時他表明已經做完筆錄，我請他跟警察說明這件事情，結
      果他就去警察局，之後打了第二通電話過來，這通電話裡
      面他說他去警察局跟警察要求更正筆錄，但是警察說不可
      以，如果要更正的話，就要辦他偽造文書之罪，我就跟他
      講說這是事實的陳述沒有偽造文書的問題，而且如果真的
      有偽造文書的話，刑責比肇事逃逸還輕。」、「（被告有
      無跟你說車禍發生的經過及肇事逃逸的細部情形？）沒有
      。」、「（被告打電話給你有無詢問肇事逃逸的刑責，有
      無提及肇事逃逸可以易科罰金嗎？）沒有，因為我知道他
      之前有被判刑確定，我就主動跟他講如果這件肇事逃逸被
      判有罪的話，刑責可能很重，叫他要按照事實陳述。」等
      語（見本院九十四年十二月十二日審判筆錄），故以前開
      證據觀之，被告所爭執者乃僅係對於其自白所可能產生之
      刑責有所誤判，此係被告自我評估之問題，然被告在警詢
      時，其精神上並無遭受壓迫致其出於非自由意識、亦非受
      利誘、詐欺而為供述，堪認被告於警詢所為之自白符合「
      任意性」之要件甚明。
    (三)被告於偵查之自白有無任意性：
      再按「被告之自白，須非出於強暴、脅迫、利誘、詐欺、
      違法羈押或其他不正之方法，且與事實相符者，始得採為
      證據，為刑事訴訟法第一百五十六條第一項所明定。是被
      告之自白，倘非出於任意性，則不問該自白內容是否確與
      事實相符，因其非適法取得之證據，無證據能力，即不得
      採為判決之基礎。又若被告先前受上開不正之方法，精神
      上受壓迫所為非任意性之自白，其所受精神上之壓迫狀態
      ，足證已延伸至後未受不正之方法所為之自白時，該後者
      之自白，仍不具有證據力，故審理事實之法院，遇有被告
      對於自白提出非任意性之辯解時，應先於其他事實而為調
      查，苟未加調查，遽行採為有罪判決所憑證據之一，即有
      違背證據法則之違法」、「被告之自白，須非出於強暴、
      脅迫、利誘、詐欺、違法羈押，疲勞訊問或其他不正之方
      法，且與事實相符者，始得採為認定被告犯罪事實之證據
      。此項證據能力之限制，係以被告之自白必須出於其自由
      意志之發動，用以確保自白之真實性，故對被告施以上揭
      不正之方法者，不以負責訊問或制作該自白筆錄之人為限
      ，其他第三人亦包括在內，復不以當場施用此等不正之方
      法為必要，縱係由第三人於前此所為，倘使被告精神上受
      恐懼、壓迫之狀態延續至應訊時致不能為任意性之供述時
      ，該自白仍屬非任意性之自白，依法自不得採為判斷事實
      之根據。故審理事實之法院，遇有被告對於自白提出非任
      意性之辯解時，應先於其他事實而為調查，苟未加調查，
      遽行採為有罪判決所憑證據之一，即有違背證據法則之違
      法。」，本院卷附最高法院八十七年度台上字第二四六一
      號判決、九十三年度台上字第六０一八號判決分別有所闡
      釋，此即學理上所探討「不正方法之延伸效力」之問題。
      查被告在偵查時，其精神上並無遭受壓迫致其出於非自由
      意識而為供述，此亦為被告所不否認；雖被告於本院審理
      時供稱：「（為什麼在九十四年六月十七日地檢署事務官
      通知你時你還是坦承這件事情是你肇事的？）當時尚未起
      訴，我不知道不能易科罰金所以才會承認，但是後來我收
      到起訴書，才知道丁○○跟我講的是騙人的。」等語（見
      本院九十四年十二月十二日審判筆錄），惟證人顏文正前
      已說明被告係於九十四年一月八日及四月二十八日警詢後
      打電話詢問法律問題，而被告於偵查時之自白，係於九十
      四年六月十七日為之（見前開偵查卷第四十三頁），距被
      告已明白駕駛汽車致人受傷而逃逸之刑責之時間至少有一
      個多月，縱使警員於警詢時有不正方法使其自白（註：這
      是假設，如前所述，實際上警員並無以不正方法使其自白
      ），依前開最高法院之見解，難認於一個多月後被告仍有
      因於警詢時精神上受恐懼、壓迫或受利誘、詐欺之狀態而
      延續至偵查時之應訊，以致不能為任意性之供述。是被告
      於偵訊時之考量僅係對於自白本案所可能產生之刑責或偽
      造文書之刑責有所考量，此係被告自我評估之問題，並無
      在精神上遭受壓迫或受利誘、詐欺致其出於非自由意識而
      為供述，堪認被告於偵查所為之自白亦符合「任意性」之
      要件。
    (四)被告前開於警詢、偵查之自白在表面上與事實是否相符：
    　本件被告於警詢及偵查中所為之自白，前後供述內容一致
      ，並無相矛盾之情形，且有臺北市政府警察局大安分局道
      路交通事故現場圖、補充資料表、談話紀錄表附卷可資證
      明於上開時、地有發生車禍及肇事致人受傷而逃逸等事實
      ，於事理上亦無相違背之情，且從其供述時之情況觀之，
      亦無非真實之嫌，依照前開說明，被告前開警詢、偵查之
      自白在表面上與事實相符。
    (五)小結：
      被告於警詢、偵查之自白，顯出於任意為之，且於表面上
      與事實相符，符合刑事訴訟法第一百五十六條第一項之規
      定，其自白應具有證據能力。
  三、被告前開自白之證明力即是否與事實相符：
      另按「刑事訴訟法第一百五十六條第二項規定，被告雖經
      自白，仍應調查其他必要之證據，以察其是否與事實相符
      。立法目的乃欲以補強證據擔保自白之真實性；亦即以補
      強證據之存在，藉之限制自白在證據上之價值。而所謂補
      強證據，則指除該自白本身外，其他足資以證明自白之犯
      罪事實確具有相當程度真實性之證據而言。雖其所補強者
      ，非以事實之全部為必要，但亦須因補強證據與自白之相
      互利用，而足使犯罪事實獲得確信者，始足當之。」最高
      法院七十四年台覆字第一０號判例著有明文。如前所述，
      被告之前開自白在本件訴訟上已經本院認定有證據能力，
      因此接下來本院在本件訴訟上所繼續需調查者乃被告之前
      開自白在實質上是否與事實相符。經查，上述犯罪事實，
      業據證人戊○○及證人即被害人甲○○於警詢、偵查及本
      院審理時分別證述戊○○所駕駛之車牌號碼二Ｂ─八五五
      號營業小客車於前開時、地與車牌號碼ＣＰ─四八三六號
      自用小客車發生撞擊，致甲○○受傷，該ＣＰ─四八三六
      號之駕駛未扶助傷者甲○○就醫，亦未留待現場等候處理
      ，竟另行起意加速駛離現場等語明確（見上開偵查卷第七
      頁至第十頁、第十九頁、第二十頁、第三十七頁、第三十
      八頁、第四十一頁、第四十二頁、本院九十四年十二月十
      二日審判筆綠），且有臺北市政府警察局大安分局道路交
      通事故現場圖、補充資料表、談話紀錄表等（見前開偵查
      卷第二十三頁至第二十八頁）證明於上開時、地，有人駕
      駛車牌號碼ＣＰ─四八三六號自用小客車與戊○○所駕駛
      之車牌號碼二Ｂ─八五五號營業小客車於前開時、地與車
      牌號碼ＣＰ─四八三六號自發生撞擊，致甲○○受傷，該
      ＣＰ─四八三六號之駕駛未扶助傷者甲○○就醫，亦未留
      待現場等候處理等情；被害人甲○○亦因本件車禍受有左
      側肩挫傷、左側膝蓋挫傷、頸部扭傷等傷害等情，亦有國
      泰綜合醫院九十三年十一月三十日診斷證明書在卷可稽（
      見前開偵查卷第五十頁，過失傷害部分未據告訴）；是依
      (一)證人甲○○、戊○○之證述、(二)臺北市政府警察局大安
      分局道路交通事故現場圖、補充資料表、談話紀錄表及(三)
      診斷證明書等補強證據已足資擔保被告於本院警詢、偵查
      中所為之上開任意性自白具有相當程度之真實性，而得使
      本院確信被告前述自白之犯罪事實確屬真實，從而依刑事
      訴訟法第一百五十六條第二項「被告之自白，不得作為有
      罪判決之唯一證據，仍應調查其他必要之證據，以察其是
      否與事實相符。」規定，本院自得依被告前述自白及各該
      補強證據認定被告確有為前述犯行。再者，經本院函查被
      告所稱阿龍之0000000000號手機門號登記名義
      人結果為外國人，開通日期為九十四年一月十四日、停機
      日期為九十四年一月二十八日，此有遠傳電信股份有限公
      司回函一紙在本院卷可稽，均係在前開車禍發生時間九十
      三年十一月三十日發生之後，顯見在車禍發生之時該00
      00000000號並無使用人，即進而推論被告所稱阿
      龍之人為其所杜撰。是被告於本院準備程序所辯，無非事
      後卸責之詞。本件之事證明確，被告之犯行堪以認定。
貳、論罪科刑：
    核被告所為，係犯刑法第一百八十五條之四之駕駛動力交通
    工具肇事，致人受傷而逃逸罪。又被告曾因違反毒品危害防
    制條例案件，經本院以九十三年度簡字第一二三八號判處有
    期徒刑三月確定，於九十三年八月六日易科罰金執行完畢，
    此有臺灣高等法院被告前案紀錄表一紙在卷足憑，其於前開
    所犯案件執行完畢後五年以內，再犯本件有期徒刑以上之罪
    ，係屬累犯，應依刑法第四十七條規定加重其刑（因九十三
    年六月二十三日修正公布，同年月二十五日生效施行之刑事
    訴訟法第三百零八條規定「有罪之判決書並應記載『犯罪事
    實』」，而「累犯」非屬犯罪構成要件，自無庸記載於「犯
    罪事實」欄【該條修正理由參照】，併此敘明）。爰審酌被
    告之智識程度、於本件車禍過失之程度、被害人所受之傷害
    及如未加以即時救護所可能產生之危險、被告犯後之態度等
    情，量處如主文所示之刑。
據上論斷，應依刑事訴訟法第二百九十九條第一項前段，刑法第
一百八十五條之四、第四十七條，判決如主文。
本案經檢察官蕭斌志到庭執行職務。
中　　華　　民　　國　　94　　年　　12　　月　　26　　日
                  刑事第九庭審判長法  官  蘇素娥
                                  法  官  林怡秀
                                  法  官  官信成
以上正本證明與原本無異。
檢察官、被告如不服本判決，應於判決送達後10日內，向本院提
出上訴狀（被害人如不服本判決，應向檢察官提出聲請，由檢察
官斟酌是否提起上訴，不得直接向本院提起上訴，且上訴期間之
計算，係以檢察官收受本判決之時間為準，並非以被害人收受本
判決之時間為準）。
                                  書記官  陳靜君
中　　華　　民　　國　　94　　年　　12　　月　　26　　日
附錄本案論罪科刑法條全文：
中華民國刑法第一百八十五條之四：
駕駛動力交通工具肇事，致人死傷而逃逸者，處六月以上五年以
下有期徒刑。
